臺灣高雄地方法院民事判決　九十三年度訴字第一八四四號
　　原　　　告　戊○○
　　　　　　　　丁○○○
　　右　一　人
　　訴訟代理人　丙○○
　　被　　　告　乙○○
　　　　　　　　甲○○
當事人間請求清償借款事件，本院於民國九十三年十月二十二日言詞辯論終結，判決
如下：
    主      文
被告甲○○應給付原告戊○○新臺幣玖拾萬元，及自民國八十五年五月六日起至清償
日止，按週年利率百分之五計算之利息。
原告其餘之訴駁回。
訴訟費用由被告甲○○負擔。
    事實及理由
一、原告主張：原告戊○○與被告甲○○本為夫妻關係，另原告丁○○○、被告乙○○則分別為戊○○之母、甲○○之父。民國八十四年十月間，乙○○因見所經營
    之旺伸企業開發有限公司（以下簡稱旺伸公司）缺乏週轉資金，乃指示甲○○向
    戊○○探詢借調資金之可能性，戊○○獲知此事後，即四處向娘家親戚告貸，嗣
    更於同月五日，將自丁○○○處所籌得之新臺幣（下同）一百萬元，匯入甲○○
    所指定之帳戶，而借款予乙○○、甲○○父子。斯時，兩造乃約定借款本金應於
    八十五年五月五日屆期一次清償完畢，另為擔保借款債權及便於清償等故，又由
    乙○○以旺伸公司負責人名義，開立發票日為八十五年五月五日之一百萬元公司
    票乙紙交予丁○○○、戊○○母女收執。詎清償期屆至後，被告並未自動給付分
    毫，迭經多次催討，始於九十二年七月間，首次清償十萬元借款本金。原告因念
    兩造間存有配偶、姻親等關係，是以遲遲不忍依法訴追，惟戊○○與甲○○二人
    既已於九十二年十二月間判決離婚，致兩造間不復有何親屬關係，原告自無續予
    隱忍之理等語。爰依消費借貸之法律關係提起本訴，求為判決：被告應連帶給付
    原告九十萬元，及自民國八十五年五月五日起至清償日止，按週年利率百分之六
    計算之利息。
二、被告則以：甲○○固於八十四年十月間「出面」與斯時之配偶戊○○交涉借款一
    百萬元之事宜（兩造已於九十二年十二月間離婚），並約定借款本金於八十五年
    五月五日屆期一次清償完畢，然迄今僅曾於九十二年七月間償付十萬元。惟當時
    甲○○乃係受旺伸公司董事長乙○○之指示，以總經理之身分，使用旺伸公司名
    義向戊○○借貸者，是以旺伸公司始為真正之借貸契約當事人，此由甲○○指示
    戊○○直接將該筆款項匯入旺伸公司帳戶使用，及甲○○於借款後乃係交付旺伸
    公司之票據以供戊○○屆期提示兌領等情，即足以認定。該一百萬元款項既係戊○○借予旺伸公司者，而非甲○○或乙○○個人之借貸，戊○○自無由向被告請
    求；況旺伸公司早於八十五、六年間即轉由他人經營，而不復與被告相涉，被告
    自更無代旺伸公司償債之理。至非屬借貸契約當事人之丁○○○，當更無何權利
    可資行使等語置辯。均一致求為判決：駁回原告之訴。
三、查戊○○與甲○○本為配偶關係，但已於九十二年十二月間離婚；在二位婚姻關
    係存續中，甲○○曾於八十四年十月間「出面」與戊○○交涉借款一百萬元之事
    宜，並承諾於八十五年五月五日一次償付完竣，惟迄今僅於九十二年七月間償付
    十萬元；借款斯時，乙○○、甲○○分別具有旺伸公司董事長、總經理之身分，
    並持續至八十五、六年間旺伸公司轉由他人經營方止；及戊○○乃係依甲○○之
    指示將該筆一百萬元資金直接匯入旺伸公司帳戶，且甲○○事後乃係交付旺伸公
    司之票據以供戊○○屆期提示兌領等情，有本院九十二年度婚字第一六四六號民
    事判決、旺伸公司票據等件附卷足稽，且臺灣高雄地方法院檢察署檢察官九十三
    年度偵字第五四六三號不起訴處分書亦同此認定，另兩造對此亦俱不予爭執，自
    均堪信為真實。惟本件之爭點則另在於：(一)借貸契約之當事人應為何者？析言之
    ，甲○○究係係以個人、或係以旺伸公司之名義向戊○○借款者？又未直接參與
    交涉之丁○○○、乙○○二人，是否同為契約之當事人？(二)本件可請求遲延利息
    之範圍如何？亦即，遲延利息應自何日起算？計算之利率標準又應是如何？
四、關於借貸契約之當事人應為何者方面：
（一）原告主張甲○○是為自己締結借貸契約等語，至被告則抗辯甲○○係以旺伸公
      司之名義向戊○○借款云云，經查：
  １、按「以他人名義為法律行為」，與「為自己締約」二者相較，核應屬非常態事
      實，並須另以積極表明代表（理）意旨等行為，茲為成立之要件，從而提出「
      以他人名義為法律行為」此變態、積極事實之一方，自應就此加以舉證，若未
      能克盡舉證責任，則本院自僅能為變態、積極不存在之認定，而據「為自己締
      約」之常態事實，茲為用法之依據。
  ２、被告固以戊○○將款項直接匯入甲○○所指定之旺伸公司帳戶使用，及甲○○
      於借款之後所交付予戊○○屆期提示兌領者，乃係旺伸公司之票據等節，推論
      甲○○並非為自己，而係為旺伸公司借貸法律行為云云。惟借得款項之最終實
      際花用人，本非限於借用人不可，借用人復將款項轉貸予第三人等，為法所不
      禁，也與交易常情相符；至借貸契約須以當事人間存有借貸合意為成立要件，
      且貸與人依借用人之指示，將款項直接匯往需用處所之縮短給付行為，亦非罕
      見，自不容遽執給付之路徑，即與借貸合意存否等視；另成立在借貸關係後之
      另一授受票據行為，更不足以影響先前已成立借貸契約之當事人認定；從而前
      揭數項間接事實，均不足為甲○○乃係以旺伸公司名義向戊○○借款之認定，
      至為顯然。
  ３、被告既未能就甲○○係「以他人名義為法律行為」乙節舉證以實其說，則揆揭
      舉證責任分配之說明，本院自僅能為甲○○乃是「為自己締約」之認定。況兩
      造俱不爭執之九十二年間離婚協議書內亦已明白載記：戊○○與甲○○尚有九
      十萬元之借貸關係等語，復佐諸甲○○早於八十五年間即不復與旺伸公司相涉
      ，卻猶然於九十二年七月間，部分償付十萬元乙節，更足認甲○○個人必為本
      件之借款人至明。
（二）本件借款之直接交涉者僅有戊○○及甲○○二人，業已認定如前，則在別無其
      他事證下，自難單憑戊○○係自丁○○○處取得款項，或乙○○曾指示甲○○
      籌措資金等節，即謂丁○○○、乙○○二人，亦同屬借貸契約之當事人。況連
      帶債務，須有全體債務人明示對於債權人各負全部給付責任情事之存在，始得
      成立，原告在未就此部份事實為主張及舉證前，即責令非屬契約當事人之乙○○亦須與借用人甲○○同負連帶清償責任，自更屬無據。
（三）綜上，本件之借貸契約應存在於戊○○及甲○○二者間。至原告另主張丁○○○及黃政雄同屬本件借貸契約之連帶債權、債務人之部分，核與事實認定及法
      律規範俱不相符，諉無足取；另被告空言抗辯旺伸公司始係借貸契約當事人云
      云，也無從採信。
五、關於可請求遲延利息之範圍方面：
（一）按給付有確定期限者，債務人自期限屆滿時起，負遲延責任，民法第二百二十
      九條第一項已規定甚明。查本件借款之約定清償日為八十五年五月五日已見前
      述，給付期限係屬明確特定，則未依限清償之甲○○，依法即應自八十五年五
      月六日起，負遲延責任。
（二）又按遲延之債務，以支付金錢為標的者，債權人得請求依法定利率計算之遲延
      利息；應負利息之債務，其利率未經約定，亦無法律可據者，週年利率為百分
      之五；民法第二百三十三條第一項前段、第二百零三條亦分別定有明文。本件
      原告既未曾明確主張、舉證兩造間存有如何之利息約定，則其請求計算遲延利
      息之標準，只在法定利率即週年利率百分之五範圍內屬有理由，其逾此部份之
      請求，要屬無據。
（三）綜上，本件遲延利息應自八十五年五月六日起算；至利率標準則應為週年利率
      百分之五。
六、綜上所述，甲○○向戊○○借款一百萬元，及至約定清償期即八十五年五月五日
    屆至後，僅為部分之清償，而尚欠九十萬元猶未償付，從而原告本於借款關係所
    為之請求，在甲○○應給付戊○○九十萬元，及自八十五年五月六日起至清償日
    止，按週年利率百分之五計算利息之範圍內，屬有理由，應予准許；原告逾此部
    分之請求，俱屬無理由，均應予駁回。
七、據上結論，本件原告之訴一部為有理由，一部為無理由，依民事訴訟法第七十九
    條，判決如主文。
中　　　華　　　民　　　國　　九十三　　年　　 十一 　　月　　　五　　　日
                                  民事鳳山庭
                                      審判長法　官　王伯文
                                            法　官　郭文通
                                            法　官　莊珮吟
正本係照原本作成。
如不服本判決，應於送達後廿日內，向本院提出上訴狀並表明上訴理由，如於本判決
宣示後送達前提起上訴者，應於判決送達後十日內補提上訴理由書（須附繕本）。
中　　　華　　　民　　　國　　九十三　　年　　 十一 　　月　　　五　　　日
                                            書記官　吳建德
